Inventaris van het archief van de Marnixvereniging, 1868-1889
Nationaal Archief, Den Haag
Marnixvereniging
1868-1889
I23366
0.10 meter; 10 inventarisnummers.
Normale geschreven, getypte en gedrukte documenten, geen bijzondere handschriften.
Nationaal Archief, Den Haag
Marnixvereniging (1868-1889)
De Marnixvereniging, opgericht op initiatief van onder meer Abraham Kuyper, verzorgde bronnenuitgaven over de Reformatie. Het archief bevat, naast stukken betreffende de oprichting, onder meer ledenlijsten, een register van notulen van bestuursvergaderingen, programma's van de vereniging uit het jaar van de oprichting, gedrukte uitgaande stukken en stukken van financiële aard.
Archiefvorming
Geschiedenis van de archiefvormer
In het begin van 1868 nam Dr. Abraham Kuyper, predikant te Utrecht het initiatief om een vereeniging op te richten, "die verschillende krachten saamverbond en zich uitsluitend ten doel stelde, om de oorkonden van de vroegste periode onzer Hervormingsgeschiedenis op te sporen, te verzamelen en in bruikbare uitgaven ter beschikking van deskundigen te stellen. "Marnix-Vereeniging" wenscht zij zich te noemen, omdat op de synode te Enden (1571) aan den Heer van St. Aldegonde soortgelijke taak werd opgedragen, als zij thans aanvaardt."
Te Utrecht werden 20 Maart 1868 de statuten vastgesteld, terwijl de Marnix-Vereeniging geacht werd 1 April 1868 te zijn opgericht. De eerste bestuursvergadering werd evenwel niet voor 12 October 1868 gehouden. Prof. dr. J.J. van Toorenenbergen volgde Kuyper bij zijn aftreden op 28 October 1874 op als Bestuurder-Directeur der Marnix-Vereeniging.
Evenmin als de stichtingsvergadering is het besluit tot opheffing nauwkeurig te dateeren; de notulen der bestuursvergaderingen eindigen 18 Maart 1885, toen besloten werd na het beëindigen der loopende publicatie de Marnix-Vereeniging te ontbinden. Dit gebeurde evenwel in 1889.
Geschiedenis van het archiefbeheer
Volgens art. 8 der statuten moest bij de ontbinding der vereeniging het archief (en de boekerij) gedeponeerd worden in de Academische Bibliotheek te Utrecht. Prof. dr. J.J. van Toorenenbergen en Prof. dr. W.G. Brill juichten resp. 12 en 23 October 1889 een daartoe strekkend voorstel van de Secretaris-Thesaurier, Mr. A.W. van Beeck Calkoen toe, maar om onbekende redenen is hieraan geen gevolg gegeven. Via de familie Van Beeck Calkoen kwam het archiefje bij schenking in het bezit van Dr. J.C. Rullmann te Wassenaar, die het in October 1932 ten geschenke gaf aan het Algemeen Rijksarchief.
Van Toorenenbergen had in October 1889 voorgesteld, dat "de rekeningen en ook het kasboek" bij Van Beeck Calkoen zouden blijven. Nu zijn wel de rekeningen bij het overig archief aangetroffen, maar het kasboek is zoek. Met Dr. Rullmann's studie: "De Marnix-Vereeniging en hare werken" in "Antirevolutionaire Staatkunde. Orgaan van de Dr. Abraham Kuyperstichting ter bevordering van de studie der antirevolutionaire beginselen", Eerste kwartaal 1932 heeft deze de inhoud, voor zoover die historisch belangrijk is, vrijwel weergegeven.
Het archief is in oktober 1932 door Dr. J.C. Rullmann geschonken aan het Algemeen Rijksarchief.
De rechtstitel is (nog) onbekend
De verwerving van het archief
Het archief is door schenking verworven.
2.19
Aanwijzingen voor de gebruiker
Openbaarheidsbeperkingen
Volledig openbaar.
Materiële beperkingen
Aanvraaginstructie
Openbare archiefstukken kunnen online worden aangevraagd en gereserveerd. U kunt dit ook via de terminals in de studiezaal van het Nationaal Archief doen. Om te kunnen reserveren dient u de volgende stappen te volgen:
U maakt een profiel aan op www.gahetna.nl, en logt vervolgens in
Via de archiefinventaris (alleen de beschrijvingen met rode nummers) selecteert u het gewenste archiefstuk door op de knop 'Reserveren' te klikken
In het volgende scherm geeft u aan op welke dag u het archiefstuk wilt inzien
Indien u zich bevindt in de studiezaal en een tafelnummer heeft ontvangen kunt u dit nummer vermelden. Als u geen tafelnummer heeft kunt u tafelnummer 777 laten staan
Vervolgens bevestigt u uw reservering door deze te versturen.
Verwant materiaal
Beschikbaarheid van kopieën
Beschrijving van de series en archiefbestanddelen
- Omzendbrief tot oprichting van een vereeniging voor uitgave van kerkgeschiedkundige bronnen, met verzoek instemming te betuigen aan een uitgebreider rondzendbrief., Februari1868; 1; 1 stuk
  Eerste onderteekenaar is dr. A. Kuyper.
- Drukproeven van en met minuut-omzendbrieven voor het programma der Marnix-Vereeniging van April 1868., 2; 1 omslag
- Programma's der Marnix-Vereeniging van April 1868, voorzien van de handteekening van vooraanstaande personen, waardoor zij instemming met het doel betuigen., 3; 1 omslag
- "Statuten der Marnix-Vereeniging", opgericht te Utrecht 1 April 1868, vastgesteld te Utrecht 20 Maart 1868., 4; 2 exemplaren
- Programma der Marnix-Vereeniging., November 1868; 5; 1 stuk
  Gelijkluidend aan dat van April 1868, maar voorzien van de lijst van instemming betuigende personen, bedoeld onder no. 3.
- Stukken ingekomen bij de nemers van het initiatief voor de oprichting van en bij het bestuur van de Marnix-Vereeniging., 1868, 1889, en z.d.; 6; 1 omslag
  Aangezien geen bepaalde oprichtingsdatum vast te stellen is, was het doelloos te onderscheiden tusschen stukken, ingekomen voor en na de oprichting.
- Register der notulen van de bestuursvergaderingen., 12 October 1868 - 18 Maart 1885; 7; 1 deel
  Het schijnt dat er van 1885-1889 niet meer vergaderd is. Het register is lang niet vol.
- Minuten van en gedrukte uitgaande stukken, 1868-1889, met een lijst der boekerij- en waaraan de omzendbrief van Juli 1873 is gezonden., 8; 1 omslag
  Met dezen omzendbrief zal bedoeld zijn, die welke pas in December 1874 verstuurd werd. Een rondzendbrief van Juli 1873 is niet aangetroffen. Zie de notulen van 3 Juni 1873.
- Lijsten der leden sinds plm. 1870 - plm. 1889., 9
- Rekeningen, kwijtingsbrieven en andere stukken van geldelijke aard., 1869-1889 en z.d.; 10; 1 omslag